【裁判字號】    89,台上,4855
【裁判日期】    890816
【裁判案由】    殺人
【裁判全文】
最高法院刑事判決                              八十九年度台上字第四八五五號
    上  訴  人  甲○○
    選任辯護人  李建賢律師
右上訴人因殺人案件，不服台灣高等法院中華民國八十九年五月二十四日第二審判決
（八十九年度上訴字第一一五號，起訴案號：台灣宜蘭地方法院檢察署八十八年度偵
字第一一二五號），提起上訴，本院判決如左：
    主  文
上訴駁回。
    理  由
按刑事訴訟法第三百七十七條規定，上訴於第三審法院，非以判決違背法令為理由，
不得為之。是提起第三審上訴，應以原判決違背法令為理由，係屬法定要件。如果上
訴理由狀並未依據卷內訴訟資料，具體指摘原判決不適用何種法則或如何適用不當，
或所指摘原判決違法情事，顯與法律規定得為第三審上訴理由之違法情形，不相適合
時，均應認其上訴為違背法律上之程式，予以駁回。本件上訴人甲○○上訴意旨略稱
：(一)、上訴人自始即否認有殺人意圖，上訴人係因被圍毆，一時驚慌且因地形不熟，
一時誤踩油門而撞及被害人，原判決竟認上訴人故意殺人，採證有違證據法則。(二)、
原判決既認上訴人以時速六十公里之高速行駛撞及被害人，又謂劉明東見狀乃跑至車
頭制止云云，顯不合情理。又警員目睹事發經過，並未即時通報攔檢，足見警方認非
必要，應非蓄意駕車撞人，原判決謂上訴人殺意甚堅，亦有違法。(三)、上訴人在宜蘭
縣礁溪鄉駕車不慎肇事撞人返回台北縣新店市後，經友人劉敏正打電話通知警方要上
訴人至警局說明肇事經過，即至礁溪派出所應訊，則上訴人所為縱不符合自首之要件
，惟上訴人是否係殺人，而非駕車衝撞「傷害」被害人，致生死亡之結果，即非無研
求之餘地，原判決論以連續殺人罪，適用法令顯有違誤。(四)、被害人劉明東、劉天民
於第一審證稱上訴人從礁溪鄉福星飯店出來後，開車右轉五峰旗方向走等情，如果無
訛，則依卷附交通事故現場圖所示，上訴人右轉往宜蘭方向行駛，車行五、六分鐘發
覺方向有誤後，始折返往頭城方向，而於中正路、德陽街口衝撞劉天民、莊達明後，
即循北宜公路返回台北，方符事理。故陳正雄警員及劉天民所證上訴人係由頭城往宜
蘭方向行駛，致第二次衝撞劉明東云云，即與上訴人之小客車事後由警方在北宜公路
拖回之事實不符，且卷附陳正雄於八十八年三月九日所製作之交通紀錄（通報單）亦
記載Ｑ五－八三九九號小客車肇事後往「台北」方向逃逸，豈非上訴人往宜蘭方向逃
逸後，又折返經過肇事現場，續往北宜公路逃逸，此顯違經驗法則。而劉明東、劉天
民、劉正方等人前後所證，非惟互有歧異，且警員陳正雄之證述又與其所呈之交通事
故紀錄不相合，則原審採為論罪之依據，有證據上理由矛盾之違法。(五)、劉天民、
劉明東、劉正方所述莊達明、劉天民、劉明東被上訴人之汽車衝撞方向、所在位置之
基礎事實，並不相符，則上訴人究竟有無第二次駕車衝撞劉明東，即非無疑，原判決
執此相互歧異之指述，論處上訴人連續殺人罪，有違證據法則之違法等語。
惟查證據之取捨及其證明力之判斷，屬於事實審法院之職權，苟其所為之判斷，並不
違背經驗法則及論理法則，即不能任意指為違背法令。又認定犯罪事實所憑之證據，
並不以直接證據為限，間接證據亦包括在內。審理事實之法院綜合卷內之直接、間接
證據，本於推理作用，於通常一般之人均不致有所懷疑，得確信其為真實之程度者，
即非不得據之為有罪之認定。本件原判決認定上訴人有原判決事實欄所載連續以駕車
撞擊方式殺人之犯行，係以該事實已據被害人劉天民、劉明東及目擊證人劉正方、王
淑女、林勇丞、劉敏正、陳正雄證述明確，並有交通事故現場草圖、現場照片、道路
交通事故調查報告表、地圖等資料可參。被害人劉天民被撞，大腿受擦傷，已據其於
警訊中陳明；被害人莊達明係因被車撞擊，致內臟破裂出血休克死亡，並經檢察官督
同法醫師相驗屬實，有相驗屍體證明書、驗斷書、勘驗筆錄及羅東博愛醫院函送之病
歷等在卷可憑；被害人劉明東因被車撞擊而受有頭部外傷、右下肢挫傷及胸腹挫傷等
傷害，亦有羅東博愛醫院診斷證明書、函及病歷附卷可稽。依被害人及上開證人之相
關供述，上訴人係蓄意開車撞擊劉天民、莊達明、劉明東，更故意輾過莊達明，造成
莊達明之內臟破裂出血休克死亡，足見其有故意殺害被害人之犯意。上訴人於警訊及
檢察官初訊時，並未提及被害人有阻攔上訴人行車及其有開錯方向之情事，故其於審
理中辯稱莊達明等人要攔其車，才逆向行駛撞到二人，未再迴車追撞劉明東云云，為
避重就輕之詞。法醫師於驗斷書及相驗屍體證明書上雖記載莊達明之死亡原因為「車
禍」，死亡方式為「意外」，惟此乃法醫師自外觀情狀觀之，屬一般車禍案件，而認
死亡方式屬「意外」，然有無自為或他為之原因，尚難以法醫師之認定為依據，而須
由檢察官之偵查及法院之審理結果為憑，上訴人執法醫師之上述記載，謂莊達明係因
車禍意外死亡非其所殺死云云，為不足採。劉明東、劉天民及劉正方就上訴人開車撞
擊被害人之方向，雖互有歧異，惟所述上訴人係二次駕車以高速衝撞，致被害人死傷
之事實，則屬一致，且至現場處理之警員陳正雄亦證稱上訴人係折返再撞劉明東。而
本件乃瞬間發生之事，劉明東等人未能詳記當時衝撞之相對方向，並不悖常理，不得
以其等所述之方向不一致，而據為有利上訴人之認定。上訴人於駕車撞人前雖曾飲酒
，但其撞人後駕車逃逸至台北縣新店市與烏來鄉交界處，其間行經多處大彎道之北宜
公路，於怕人追、心慌且急之狀況下，除將車開入路旁山溝外，並未發生車禍，上訴
人且稱其係蹲著，由沒破的擋風玻璃間看前方專心駕駛，足證上訴人行為時並未酒醉
，上訴人辯稱當時已酒醉及證人劉敏正稱當時上訴人已七、八分醉云云，為不足取，
上訴人行為時顯未因飲酒至心神喪失或精神耗弱等證據，予以綜合判斷，認上訴人成
立刑法第二百七十一條第一、二項之殺人及殺人未遂罪，其第一次開車撞人致一死一
傷，為一行為觸犯二罪名，依想像競合犯規定，從一重之殺人罪處斷，其先後二次犯
行，係基於概括犯意為之，為連續犯，論以一罪並加重其刑（本刑為死刑、無期徒刑
部分不加重），於法定刑內量處其刑，已詳其所憑證據與認定之理由。並指駁說明
上訴人所辯無殺人犯意云云，何以係卸責飾詞，警方雖無攔截紀錄，但警網有無攔截
或紀錄報案時間為何，與上訴人之犯行無直接關連，不能據此為有利上訴人之認定。
所為論斷，均有卷存證據資料可資覆按，從形式上觀察，並無違背法令之情形存在。
查依卷附之地圖所示事發現場附近之街道，由羅東往北宜公路，並非必走事發地段之
中正路，故上訴人由頭城往宜蘭方向行駛，第二次駕車撞人後，仍可折回往北宜公路
方向逃逸，非必再經事發地，而警員製作之交通紀錄乃上訴人到案後所製作，其上記
載上訴人往台北方向逃逸，亦不足以證明上訴人無第二次開車撞劉明東之犯行，又警
員陳正雄目睹上訴人駕車撞人後，有呼叫警網攔截上訴人，僅無書面紀錄，亦已據陳
正雄結證明確。上訴意旨謂上訴人如係第二次駕車撞人往宜蘭方向行駛，則勢必再回
現場，且交通紀錄記載上訴人往「台北」方向逃逸，足見其未第二次駕車撞人云云，
指摘原判決採證違法，再為事實上之爭執，顯非適法之第三審上訴理由。原判決事實
欄並未記載劉明東於上訴人撞擊莊達明、劉天民後，有跑至上訴人之車頭前方制止，
僅記載「跑前天聲喝止」，故劉天民、劉明東於警訊時雖曾言劉明東上前拉住上訴人
之車云云，然此既為原審所不採，自不得執此枝節問題指摘原判決採證違背經驗法則
。又劉明東、劉天民、劉正方所述上訴人開車衝撞時之相關方向雖不盡相符，但其等
所述上訴人駕車先後二次撞人之基本事實則屬一致，此不能據以認定其等之證言均不
足採信，原判決已有說明，且原判決亦已詳述上訴人何以係故意開車撞人，有殺人故
意之理由。上訴意旨就原審依憑證據所為之論斷，究竟違背如何之經驗法則或論理法
則，並未依據卷內資料具體指摘，徒以自己之說詞，任意指摘為違法，自非合法之上
訴理由。是上訴意旨所指摘原判決違法情事，均與得為第三審上訴理由之違法情形不
相適合，衡以前開說明，其上訴為違背法律上之程式，應予駁回。
據上論結，應依刑事訴訟法第三百九十五條前段，判決如主文。
中      華      民      國    八十九    年      八      月     十六     日
                              最高法院刑事第九庭
                                  審判長法官  張  信  雄
                                        法官  賴  忠  星
                                        法官  張  清  埤
                                        法官  張  淳  淙
                                        法官  李  伯  道
      右正本證明與原本無異
                                              書  記  官
中      華      民      國    八十九    年      八      月    二十一    日


司法院資訊處製作；財團法人民間司法改革基金會備份。
